最　高　行　政　法　院　判　決
　　　　　　　　　　　　　　　94年度判字第00031號
上　訴　人　丙○○
　　　　　　甲○○
上　二　人
訴訟代理人　戊○○
被 上訴 人　丁○○○○○○○
代　表　人　乙○○
上列當事人間因請求退稅事件，上訴人對於中華民國91年10月9
日臺中高等行政法院91年度訴字第494號判決，提起上訴，本院
判決如下：
　　主  文
上訴駁回。
上訴審訴訟費用由上訴人負擔。
　　理  由
一、上訴人等二人於民國（下同）90年7月24日出售坐落臺中市
    西屯區○○○段2111-6地號土地，經被上訴人所屬黎明分處
    核定並於90年9月12日分別繳清土地增值稅2,242,671元（丙
    ○○部分）及700,758元（甲○○部分），上訴人等二人於
    90年10月19日申請重新核定並退還溢繳稅款，經被上訴人所
    屬黎明分處否准，上訴人等二人不服，提起訴願，又遭駁回
    ，爰提起本件行政訴訟，經原審判決駁回其訴，仍不服而提
    起本件上訴。
二、本件上訴人於原審起訴主張：（一）按土地稅法第9條、第
    34條第1項、同法施行細則第4條之規定及財政部８６、３、
    ６台財稅第８６１８８６９３１號函釋意旨，本案上訴人出
    售台中市西屯區○○○段2111-6地號之土地，面積396 平方
    公尺，係89年2月24日經法院判決自同段2111地號分割，並
    由上訴人夫妻二人按原持分分配取得全部之土地（丙○○14
    4分之16、甲○○144分之5）。系爭土地不論分割前後皆為
    建物座落基地且無出租或供營業用，申報移轉時，經被上訴
    人核符自用住宅用地要件。有90年7月24日收件第４９─３
    ０５３５２號土地增值稅申報書可循。核與上揭函釋並無不
    合，自應全部按自用住宅用地核課土增值稅，被上訴人僅以
    三分之一土地核處適用，顯有違誤。次按財政部69年2月29
    日台財稅第3l75l號函釋意旨，本案雖經判決分割致房屋共
    有人所持土地各異，然依前述函釋仍應以分割前所謂「一筆
    地號」，應就所有權人取得土地時之登記事實認定之。故上
    訴人與案外人廖上枝、廖清寅仍應以分割前平房及土地共有
    人認定之。被上訴人卻以分割後之情形認定土地房屋權屬不
    同，引據財政部７４、４、８台財稅第１４０３１號函作為
    處分，否定上訴人一生一次之權益及自住之事實，與上揭函
    令釋示亦有未合。（二）再查被上訴人以財政部74年4月8日
    台財稅第１４０３１號函為否准上訴人申請之依據，惟該函
    釋所指共有房屋之「他人」，顯指土地所有權人本人或其配
    偶、直系親屬以外之第三人而言。即違反前揭土地稅法施行
    細則第4條規定時，始有其適用。反觀之，倘房屋共有人皆
    為土地所有人則無適用之餘地。本案既係判決共有物分割之
    土地，自按前函釋仍應以分割前「一筆地號」認定權屬。本
    案分割前房屋共有人皆為土地所有權人，並無該函所謂「他
    人」持有房屋，是被上訴人誤引74年4月8日台財稅第I403l
    號函釋作為本案處分依據，顯係誤解法令，於本案應無適用
    。（三）另房屋稅籍資料僅係稅捐機關課稅依據，房屋共有
    人皆得因納稅需要隨時申請採分離或合併方式課稅，但本案
    房屋經被上訴人評定現值僅為1,800元，因未達起徵點無需
    繳納房屋稅，並無變更課稅方式之必要。又建物第一次登記
    係採任意制，並無強制登記之規定，且因房屋已老舊，殘值
    無幾，故未辨所有權登記。但被上訴人亦不能據此所有權屬
    認定而疏略本案系各共有人就特定部分區隔分別持有長達數
    十年及上訴人經核符自用住宅規定之事實。又依前述有關自
    用住宅用地法令規定，皆僅就所有權人持有部分認定，不論
    單獨所有或持分共有，經核符者適用，不符者則予扣除。另
    土地稅法亦無以房屋所有權須單獨所有為必要始得適用，抑
    或房屋共有人就應有部分出租時，其他共有人持有部分亦需
    按房屋持分比例計算適用自用住宅土地面積之規定。本案共
    有人廖清寅部分既因出租行為經被上訴人否准適用自用優惠
    稅率改課一般稅率，豈有重複另就上訴人經核符自用住宅規
    定之土地再予扣除之理。被上訴人片面曲解任意解釋法令否
    定人民依法應享之權益，顯已違反租稅法定原則，應屬無效
    。（四）再就事實論，本案共有人縱因房屋使用情形有別，
    惟就面積計算，不論據何法令亦應一致，則如以廖上枝、廖
    清寅按其持有全部土地面積計算，上訴人等亦應比照按全部
    土地面積計算。但若以上訴人按房屋持有比例三分之一計算
    土地適用面積186.7平方公尺，則其二人房屋比例亦皆為三
    分之一，故廖上枝適用自用住宅稅率土地面積亦應為186.67
    平方公尺，而廖清寅按一般稅率核課土地面積亦同。惟該二
    人持有土地面積皆僅56平方公尺，其應負土地稅之權利義務
    亦僅此，不因其持有房屋三分之一而享有土地三分之一之權
    利或義務，被上訴人更無從據此賦予該等權利或負擔義務而
    據以徵稅。是被上訴人僅就上訴人部分誤引不適用之函令，
    另為處分，係採雙重標準，訴願決定未審及此，即予維持，
    已係違法並損害上訴人權益。（五）綜合上情，原處分及訴
    願決定顯屬違誤，求為撤銷原處分及訴願決定之判決。
三、被上訴人在原審答辯則以：按土地稅法第9條、第28條前段
    及同法第34條第2項、同法施行細則第4條之規定及財政部74
    年4月8日台財稅第14031號函、69年2月29日台財稅第31751
    號函暨同部86年3月6日台財稅第861886931號函釋意旨，查
    被上訴人核算上訴人等二人於90年7月24 日出售台中市西屯
    區○○○段2111-6地號土地，係以系爭建物基地在判決分割
    前所占土地面積560平方公尺為計算基礎，已考量上訴人等
    二人取得土地之登記事實認定，並未違反財政部86年3月6日
    台財稅第861886931 號函釋規定，另系爭建物在出售前一年
    有出租行為，有承租人盧張壽『設籍人有租賃關係申明書』
    可證，併予指明。次查按土地稅法第九條及同法第34 條之
    規定，土地所有權人出售其『自用住宅』之用地，為適用土
    地增值稅優惠稅率百分之10的首要條件。從文義解釋觀點，
    所謂『自用住宅用地』自當以建築改良物及土地之所有權同
    屬一人為限。是，同法施行細則第4條將土地稅法第9條所謂
    『自用住宅』用地，以其土地上之建築改良物屬土地所有權
    人或其配偶、直系親屬所有者為限，從文義解釋觀點，並未
    增列法律所無之限制。另土地稅法雖未明文規定適用自用住
    宅用地稅率課徵土地增值稅，其核准面積以其建築改良物之
    持分為計算基礎，惟自用住宅用地稅率之先決條件，必須要
    有建築改良物之存在。從立法目的可知是項優惠稅率之適用
    ，實乃架構在建築改良物，故以其建物持分計算土地適用之
    面積，屬當然解釋，無須透過立法。綜上，被上訴人引用財
    政部74年4月8日台財稅第14031號函釋之規定，以上訴人等
    二人為夫妻關係，彼等二人及直系親屬持有系爭建物之所有
    權為三分之一，故就該上訴人所有建物所佔基地面積比例計
    算，以該基地面積三分之一計算，適用自用住宅用地稅率核
    課土地增值稅面積186.67平方公尺（系爭建物基地坐落土地
    總面積560平方公尺三分之一），其餘部分以一般稅率核課
    ，應無違誤。至被上訴人核算案外人廖上枝、廖清寅適用自
    用住宅用地稅率核課土地增值稅計算面積方式屬另案，基於
    案情不同，兩案難以相繩等語，資為抗辯。
四、原審斟酌全辯論意旨及調查證據結果，以：按土地稅法第9
    條、第28條前段、第34條第2項、同法施行細則第4條之規定
    及財政部74年4月8日台財稅第14031號函釋意旨，土地稅法
    雖未明文規定適用自用住宅用地稅率課徵土地增值稅，其核
    准面積以其建築改良物之持分為計算基礎，惟自用住宅用地
    稅率之先決條件，必須要有建築改良物之存在。從立法目的
    可知是項優惠稅率之適用，實乃架構在建築改良物，故以其
    建物持分計算土地適用之面積，核與前開有關自用住宅用地
    課徵土地增值稅之法律規定意旨，並無不符。財政部依其職
    權作此一函釋，於法並無不合，自得予以援用。上訴人雖主
    張本件應按財政部86 年3月6日台財稅第861886931號函釋規
    定，將其前開土地全部按自用住宅用地核課土地增值稅，而
    認被上訴人本件課稅處分違法。然按財政部86 年3月6日台
    財稅第861886931號函釋意旨，本件上訴人等二人於90 年7
    月24日出售台中市西屯區○○○段2111-6地號土地，在經判
    決分割前為台中市西屯區○○○段2111地號土地，係上訴人
    與案外人廖上枝、廖清寅等共有，上訴人等共有人於取得時
    固屬「一筆土地」，依前開函釋，係因政府強制分割而為數
    筆土地，原共有人如一次出售該土地之全部共有持分者，雖
    其自用住宅基地係座落於經分割後之一部分地號土地，其他
    不屬自用住宅基地地號之共有持分，亦准按自用住宅用地之
    有關規定辦理。然既應自用住宅用地之有關規定辦理，自以
    合於土地稅法第9條、第28條前段及同法第34條第2項及同法
    施行細則第4條之情形，方得適用自用住宅之優惠稅率計徵
    。然查，本件上開分割前之土地上房屋，即系爭平房，係上
    訴人丙○○與案外人廖上枝、廖清寅共同持有，該棟平房隔
    成六間房間，每人持分三分之一，即每人各有二個相連房間
    ，且各自擁有獨立出入之門戶，彼此互不相通之事實，已據
    上訴人二人及廖上枝於90年9月3日提出書面主張在卷，且其
    中原共有人廖清寅使用之三分之一部分，於上訴人等二人於
    90年7月24日出售台中市西屯區○○○段2111-6地號土地出
    售前一年有出租行為，有承租人盧張壽『設籍人有租賃關係
    申明書』可證。是本件被上訴人核算增值稅時，係以系爭建
    物基地在判決分割前所占土地面積560平方公尺為計算基礎
    ，已考量上訴人等二人取得土地之登記事實認定，並未違反
    財政部86年3月6日台財稅第861886931號函釋之意旨。而被
    上訴人以系爭建物在出售前一年有出租行為，依財政部74年
    4月8日台財稅第14031號函釋之意旨，以上訴人等二人為夫
    妻關係，彼等二人及直系親屬持有系爭建物之所有權為三分
    之一，故就該上訴人所有建物所佔基地面積比例計算，以該
    基地面積三分之一計算，適用自用住宅用地稅率核課土地增
    值稅面積186.67平方公尺（系爭建物基地坐落土地總面積56
    0平方公尺三分之一），其餘部分，則以一般稅率核課土地
    增值稅。揆諸前開說明，於法尚難認為有誤。訴願決定予以
    維持，亦無不合，上訴人起訴以前揭主張指摘原處分及訴願
    決定違法，自難認為有理由，因而駁回上訴人之訴，俱無違
    誤。上訴意旨復以：(一)系爭房屋及土地確係符合自用住宅用
    地之規定，無出租或供營業情形，且經被上訴人審查確認無
    誤，被上訴人就與本案相同之訴外人廖上枝共有之土地，適
    用不同稅率，原處分顯行政程序法第6條之規定相違。(二)又
    持分共有平房之土地就自用住宅用地要件之適用，土地稅法
    未有明文限制，有關法令亦無土地及建物之所有權人須以同
    屬一人為限之規定，被上訴人捨對上訴人有利之土地稅法施
    行細則第4條不為，逾越土地稅法就自用住宅用地稅率適用
    及認定方法，成土地增值稅賦超收，有違行政程序法第7條
    之規定，原處分應屬無效。(三)又上訴人聲請按強制分割前土
    地持有情形認定，就所持土地全部面積核准適用自用住宅用
    地稅率，與房屋共有人是否有出租行為及被上訴人就本件據
    以處分之相關財政部函釋，三者間並無必然關聯性，被上訴
    人引用錯誤法令於前，不當以行政命令解釋並增加土地稅法
    所無之適用限制在後，違反租稅法定主義、司法院大法官會
    議解釋釋字第420號、第438號解釋之意旨，其認事用法顯屬
    違法，原判決引被上訴人違法推論為據，即屬不當，復就上
    訴人所提有利於己之法令，未加審酌，亦未說明不採之理由
    ，有判決不備理由之違法云云，指摘原審判決有違背法令之
    違誤。
五、本院經查：(一)、按「本法所稱自用住宅用地，指土地所有權
    人或其配偶、直系親屬於該地辦竣戶籍登記，且無出租或供
    營業用之住宅用地。」、「已規定地價，於土地所有權移轉
    時，應按其土地漲價總數額徵收土地增值稅。」、「土地所
    有權人出售其自用住宅用地者，都市土地面積未超過3公畝
    部分或非都市土地面積未超過7公畝部分，其土地增值稅統
    就該部分之土地價總數額按百分之10徵收之．．．。前項土
    地出售前一年內，曾供營業使用或出租者，不適用前項規定
    。」分別為土地稅法第9條、第28條前段及同法第34條第2項
    所揭示。次按「本法第9條之自用住宅用地，以其土地上之
    建築改良物屬土地所有權人或其配偶、直系親屬所有者為限
    。」為同法施行細則第4條所明定。末按「土地所有權人出
    售之土地，其地上房屋為平房，如該屋所有權屬其本人或其
    配偶、直系親屬與他人共有時，其適用自用住宅用地稅率之
    面積，應按房屋所有權持分比例計算。」。本件上訴人等二
    人為配偶關係，出售共有上開土地，因地上房屋坐落臺中市
    西屯區上石里湳子巷八號（磚造平方、勘測面積70.89平方
    公尺、同一房屋稅籍編號），其所有權人為上訴人廖先亮與
    案外人廖上枝、廖清寅各持分三分之一，被上訴人所屬黎明
    分處依財政部74年4月8日台財稅第14031號函釋規定，就上
    訴人等所有建物所占基地面積比例計算，以該基地面積三分
    之一計算，適用自用住宅用地稅率核課土地增值稅面積186.
    67平方公尺（系爭建物基地坐落土地總面積560平方公尺乘
    以三分之一），其餘部分以一般稅率核課，與前揭規定尚無
    不合，並無違反租稅法定原則。(二)、原審判決理由就上訴人
    在起訴意旨所指述各點何以不採，已詳加論駁，認事用法均
    妥適，並無判決不備理由之違誤。上訴意旨仍執前詞指摘原
    判決違誤，求予廢棄，經核為無理由，上訴應予駁回。
六、據上論結，本件上訴為無理由，爰依行政訴訟法第255條第1
    項、第98條第3項前段、第104條、民事訴訟法第85條第1項
    前段，判決如主文。
中    華    民    國    94    年    1     月   13     日
                  第四庭審判長法  官　徐　樹　海
                              法  官　高　啟　燦
                              法  官　吳　錦　龍
                              法  官　黃　合　文
                              法  官  林  茂  權
以  上  正  本  證  明  與  原  本  無  異
中    華    民    國    94    年    1    月    17     日
　　　　　　　　　　　　　　　書記官　蘇金全
